臺灣高等法院民事裁定
111年度抗字第77號
抗  告  人  黃水清  


上列抗告人因與相對人郭炎烈間許可訴訟繫屬事實登記事件，對
於中華民國110年11月25日臺灣臺北地方法院110年度訴聲字第23
號所為裁定提起抗告，本院裁定如下：
    主      文
抗告駁回。
抗告訴訟費用由抗告人負擔。
    理      由
一、按訴訟標的基於物權關係，且其權利或標的物之取得、設定
    、喪失或變更，依法應登記者，於事實審言詞辯論終結前，
    原告得聲請受訴法院以裁定許可為訴訟繫屬事實之登記；前
    項聲請，應釋明本案請求；前項釋明如有不足，法院得定相
    當之擔保，命供擔保後為登記。民事訴訟法第254條第5項、
    第6項前段、第7項前段定有明文。揆諸其立法說明乃謂：「
    現行條文第5項規定旨在藉由將訴訟繫屬事實予以登記之公
    示方法，使第三人知悉訟爭情事，俾阻却其因信賴登記而善
    意取得，及避免確定判決效力所及之第三人受不測之損害。
    其所定得聲請發給已起訴證明之當事人，係指原告；其訴訟
    標的宜限於基於物權關係者，以免過度影響被告及第三人之
    權益；為免原告濫行聲請，應令其就本案請求負釋明之責，
    此已包括起訴須為合法且非顯無理由；為擔保被告因不當登
    記可能所受損害，於原告已為釋明而不完足時，或其釋明已
    完足，法院均得命供相當之擔保後為登記。」，可知裁定許
    可為訴訟繫屬事實之登記，限於本案請求之訴訟標的基於物
    權關係，且其權利或標的物之取得、設定、喪失或變更，依
    法應登記者，原告並須釋明本案請求，及該請求合法及非顯
    無理由，倘訴訟標的法律關係為債之關係，或雖依物權關係
    請求，但未釋明本案請求，或本案請求不合法，或顯無理由
    者，尚無裁定許可餘地，且不因聲請人願供擔保而異。
二、本件聲請及抗告意旨略以：伊於民國91年間將伊所有坐落臺
    北市○○區○○段0○段00地號土地（權利範圍2993／120000）及
    其上同小段0000建號建物即臺北市○○區○○○路0段00號4樓（
    權利範圍全部，與上開土地下合稱系爭房地）借名登記於伊
    女婿即相對人名下，嗣相對人於110年10月間要求伊及配偶
    搬離系爭房地，伊乃對相對人訴請終止借名登記契約，並依
    民法第767條第1項、第541條規定，請求相對人塗銷系爭房
    地之抵押權設定登記，並將所有權移轉登記予伊（即原法院
    110年度訴字第6877號請求不動產所有權移轉登記等事件）
    ，伊為系爭房地之實際所有權人，本得依民法第767條第1項
    規定為主張，即係基於物權關係為請求，自得依民事訴訟法
    第254條第5項規定，聲請裁定准就系爭房地為訴訟繫屬事實
    之登記。原裁定駁回伊聲請，顯有違誤，爰請求廢棄原裁定
    ，並准許為訴訟繫屬事實之登記等語。
三、經查：抗告人雖主張其已終止兩造間之借名登記契約，伊為
    系爭房地之實際所有權人，得本於所有權人之地位，依民法
    第767條第1項規定，請求相對人將系爭房地移轉登記予其云
    云。惟按不動產借名登記契約為借名人與出名人間之債權契
    約，出名人依其與借名人間借名登記契約之約定，通常固無
    管理、使用、收益、處分借名財產之權利，然此僅為出名人
    與借名人間之內部約定，其效力不及於第三人。出名人既登
    記為該不動產之所有權人，其將該不動產處分移轉登記予第
    三人，自屬有權處分(最高法院106年第3次民事庭會議決議
    參照)。又借名登記財產於借名關係存續中，係登記為出名
    人之名義，在該財產回復登記為借名人名義以前，借名人尚
    無所有物返還請求權可資行使(最高法院100年度台上字第21
    01號判決意旨參照)。準此，抗告人既主張相對人原係因兩
    造間之借名登記契約而登記為系爭房地之所有權人，有土地
    及建物登記謄本在卷可稽（見原法院卷第9-12頁），則於系
    爭房地回復登記為抗告人名義以前，抗告人並非系爭房地之
    所有權人，自無從行使民法第767條第1項之物上請求權，是
    上訴人於形式上雖依民法第767條第1項規定為本件請求權基
    礎，然此部分請求在法律上顯無理由，抗告人復未釋明其終
    止借名登記契約後之返還請求權屬基於物權關係而為本案請
    求，揆諸前揭說明，自無從許可為訴訟繫屬事實之登記。又
    抗告人一再主張依實務往例，均肯認借名人於終止借名登記
    後行使物上請求權，係基於物權關係所為之請求云云。然借
    名登記之不動產於回復登記為借名人名義以前，借名人尚無
    所有物返還請求權，已如前述，且他案並不拘束本件之認定
    ，是抗告人上開主張，委不足採。
四、綜上所述，抗告人依民事訴訟法第254條第5項規定，請求裁
    定許可為訴訟繫屬事實之登記，於法尚有未合。原裁定駁回
    抗告人之聲請，並無違誤。抗告意旨指摘原裁定不當，聲明
    廢棄，為無理由，應予駁回。
五、據上論結，本件抗告為無理由，爰裁定如主文。
中　　華　　民　　國　　111 　年　　1 　　月　　28　　日
                  民事第十二庭
                      審判長法  官  陳秀貞
                            法  官  毛彥程
                            法  官  蔡世芳
正本係照原本作成。
不得再抗告。
中　　華　　民　　國　　111 　年　　2 　　月　　7 　　日
   　　　　　　　　　　　　 書記官  何敏華